臺灣臺北地方法院刑事判決　　　　　　　100年度易字第812號
公　訴　人　臺灣臺北地方法院檢察署檢察官
被　　　告　王錦春
輔　佐　人
即被告之夫　施勝丁
上列被告因傷害案件，經檢察官提起公訴（100年度偵續字第146
號），本院判決如下：
    主  文
王錦春傷害人之身體，處拘役拾伍日，如易科罰金，以新臺幣
壹仟元折算壹日。
    事  實
一、王錦春與葉寶玉係鄰居，葉寶玉於民國99年4 月13日上午10
    時許，在王錦春位於臺北市○○區○○街52巷43號1 樓住處
    門外，大喊：「王錦春討客兄，王錦春和里長通姦，王錦春
    的兒子施智是王錦春在外面和別人所生的」等語，嗣王錦
    春聞聲出面制止，葉寶玉竟以右手掌摑王錦春左臉頰，致王
    錦春左側創傷性耳膜穿孔。詎王錦春不甘受打，可預見拉扯
    、推擋他人身體，易使對方碰撞成傷，竟因情緒之憤激而基
    於傷害之不確定故意，於上開時、地，與葉寶玉發生拉扯，
    並以手肘推、擋，導致葉寶玉受有頭部外傷、左肘擦傷、左
    膝挫傷及臉部多處挫傷及頸部挫傷等傷害。施勝丁即王錦春
    之夫及施智見狀即上前勸阻欲分開兩人，然葉寶玉復徒手
    猛抓施智手臂，致施智左右上肢受有多處抓擦傷（葉寶
    玉所涉誹謗及傷害罪，業經本院以99年度易字第1860號判決
    判處拘役50日及應執行有期徒刑4 月，經葉寶玉提起上訴，
    復經臺灣高等法院以100 年度上易字第408 號判決駁回上訴
    確定）。
二、案經葉寶玉訴請臺灣臺北地方法院檢察署檢察官偵查後起訴
    。
    理  由
壹、程序部分
一、按被告以外之人，於審判外之言詞或書面陳述，除法律有規
    定者外，不得作為證據；又被告以外之人（包括證人、鑑定
    人、告訴人、被害人及共同被告等）於檢察事務官、司法警
    察官或司法警察調查中所為之陳述，與審判中不符時，其先
    前之陳述具有較可信之特別情況，且為證明犯罪事實存否所
    必要者，得為證據，刑事訴訟法第159 條第1 項、第159 條
    之2 分別定有明文。本件被告固爭執告訴人葉寶玉於警詢、
    檢察事務官及檢察官訊問時中所為之證述均屬審判外之陳述
    ，而無證據能力。經查：
  (一)告訴人99年9 月13日、99年6 月22日於警詢及檢察事務官詢
    問時之陳述，與其於本院審理時之證述大致相符，僅為詳略
    有別，並無實質上之差異，是上開陳述並不符合刑事訴訟法
    第159 條之2 有關傳聞例外之規定，而無證據能力，不得作
    為認定本案犯罪事實有無之證據，而應以其於審判中之證述
    作為證據。
  (二)又告訴人於99年10月22日，經檢察官諭知具結之義務及偽證
    之處罰，命其朗讀結文後具結，此有訊問筆錄及結文在卷可
    稽（見99年他字第7130號卷第48頁、第55頁）。是其於檢察
    官偵查中所為之供述，既業經具結以擔保供述之信憑性，被
    告亦未具體指出告訴人於檢察官偵查中所為之供述有何顯有
    不可信之情況，自應認此部分證述有證據能力。
二、除前述據被告爭執證據能力之證據方法外，其餘本案所引用
    之證據資料（詳後引證據），其中傳聞證據部分，縱無刑事
    訴訟法第159 條之1 至第159 條之4 或其他規定之傳聞證據
    例外情形，亦因被告、檢察官或同意可作為證據使用，或未
    聲明異議，依刑事訴訟法第159 條之5 第1 項、第2 項之規
    定，本院審酌該證據作成之情況，並無不當，故其等於審判
    外之陳述，自得作為本案之證據。又按本案認定事實所引用
    之文書證據，並無證據證明係公務員違背法定程序所取得，
    亦無刑事訴訟法第159 條之4 之顯有不可信之情況與不得作
    為證據之情形，本院斟酌本案卷內之證據並非非法取得，亦
    無證明力明顯過低之情形，且經本院於審判期日依法進行證
    據之調查、辯論，被告於訴訟上之程序權，已受保障，前揭
    各該證據，均得採為證據。
貳、實體部分
一、訊據被告王錦春固不否認有於上開時、地與告訴人葉寶玉發
    生拉扯，惟矢口否認有何傷害犯行，辯稱：本件起因告訴人
    在其家門外以言語挑釁，其氣不過才出門與告訴人理論，卻
    遭告訴人掌摑，告訴人又不讓其離開，兩人才發生拉扯，其
    沒有打告訴人，告訴人的傷勢可能是拉扯或其以手肘去推的
    時候所造成的云云。惟查：
  (一)有關告訴人葉寶玉於99年4 月13日上午10時許，在被告家外
    ，大喊：「王錦春討客兄，王錦春和里長通姦，王錦春的兒
    子施智是王錦春在外面和別人所生的」等語，並以右手掌
    摑王錦春左臉頰後，被告與告訴人因而於上開時、地有相互
    拉扯之事實，除經被告於本院審理時坦認在卷外，並經被告
    於99年4 月13日警詢時供稱：99年4 月13日上午葉寶玉到伊
    家門外講一些妨礙伊名譽的話，當時葉寶玉先打伊耳光，之
    後伊與葉寶玉就在現場拉扯，後來施智就出來要把伊與葉
    寶玉分開等語（見99年度偵字第13864 號影卷第10頁、第36
    至37頁），並有證人施智於99年4 月14 日 警詢時及於99
    年6 月25日偵查時證稱：99年4 月13日上午10時許，葉寶玉
    到伊家門口大吼大鬧，說王錦春在外面偷客兄，說伊父親戴
    綠帽，並說伊是王錦春在外面與情夫所生的小孩，伊母親王
    錦春一氣之下，就出去跟葉寶玉理論，葉寶玉就打伊母親一
    巴掌，伊去制止，並試圖將兩人分開，在拉扯的過程中，就
    被葉寶玉抓傷，葉寶玉為了耍無賴故意跌坐在地上，隨後警
    方就到場了等語在卷可稽（見99年度偵字第13864 號影卷第
    12至14頁、第37頁）。核與證人施勝丁於99年6 月25日偵查
    時證稱：當天早上，被告到伊家門外大吵大鬧，說伊戴綠帽
    ，罵伊兒是伊太太和客兄生的，說伊太太和里長通姦，伊太
    太就和葉寶玉理論，結果被告就先打伊太太王錦春一巴掌，
    之後兩人就拉扯，伊兒就上前去分開王錦春與葉寶玉，結果
    葉寶玉也把施智抓傷等語（見同上偵卷第38頁），足徵案
    發當時被告與告訴人間確有拉扯之肢體上接觸乙節，洵堪認
    定。
  (二)況告訴人於99年4 月13日當日，係由119 救災救護指揮中心
    於上午10時9 分接獲臺北市政府警察局信義分局福德街派出
    所何姓員警報案電話後，旋即派遣信義消防分隊救護車及人
    員前往處理，於上午10時14分抵達福德街派出所，現場有警
    察人員協同處理，於10時20分自該福德街派出所內將葉寶玉
    送往國泰醫院診療，有臺北市政府消防局100 年5 月20日函
    文暨所附受理報案紀錄表在卷（見本院卷第54至55頁），而
    告訴人係於當日上午10時36分許，由救護車送至國泰綜合醫
    院急診，主訴被朋友毆打致頭部及全身痛，經詳細理學檢查
    及影像檢驗後，診斷為頭部外傷、左肘擦傷、左膝挫傷及臉
    部多處挫傷及頸部挫傷，腦部電腦斷層並無出血及水腫的情
    況，但因該院為醫學中心，以收治急重症病人為優先，依葉
    寶玉當時意識清楚且生命徵象穩定，故囑其回家觀察，若有
    不適再至醫院評估有無必要住院治療等情，有國泰醫療財團
    法人國泰綜合醫院100 年4 月25日函文暨所附病歷在卷可參
    （見本院卷第31至46頁），而被告亦供稱其住家與福德街派
    出所相距走路不到5 分鐘之路程，是告訴人所受上開傷勢，
    顯與告訴人於當日上午10時許，至被告家外而與被告發生拉
    扯乙節有關，而具有因果關係。況觀諸告訴人所受之傷害型
    態則為擦傷、挫傷等，亦與被告供稱與告訴人相互拉扯或推
    擋之舉動相互吻合，顯見告訴人上開頭部外傷、左肘擦傷、
    左膝挫傷及臉部多處挫傷及頸部挫傷等傷勢，確為當日上午
    10時許與被告拉扯中所造成無訛。
  (三)被告雖辯稱：伊並未動手打告訴人，只有拉扯、以手肘推、
    擋的行為，而否認有傷害的犯意。惟按刑法上之傷害罪並無
    關於犯罪手法之限制，只需行為人主觀上具備傷害他人身體
    之認知與意欲，客觀上形諸於外之行為舉止亦足以造成他人
    傷害之結果，即難謂與傷害罪之構成要件不符。又故意之成
    立，對於犯罪構成要件事實之發生，並無以確實之認識為必
    要，「未必故意」即以不介意其發生而實行為以足。亦即，
    行為人雖非蓄意實施構成要件行為，但是在實施其他行為時
    ，已可預見可能會發生構成要件之結果，但對此卻抱著「縱
    使發生，也不介意」之想法，此即所謂「未必故意」。本件
    被告因為告訴人在其家門外喊稱「王錦春討客兄，王錦春和
    里長通姦，王錦春的兒子施智是王錦春在外面和別人所生
    的」等語，又遭告訴人掌摑，因而動手與告訴人拉扯，及以
    手肘推、擋，已如前述。又動手拉扯、推擋他人身體，易使
    對方碰撞而跌倒成傷，此為一般人生活經驗所能預見，自亦
    為被告主觀上所能預見。而依證人施智、施勝丁前揭於警
    詢、偵訊時之證述，可知在此拉扯過程中，兩名男性證人均
    要上前將雙方隔開，可見被告當時情緒之憤激而用力之猛，
    其自有藉此宣洩不滿之情緒，而容認傷害結果發生之本意，
    以致告訴人果然因此受傷。按前所述，被告自有傷害之不確
    定故意，至為明確。
  (四)又按正當防衛必須對於現在不法之侵害始得為之，侵害業已
    過去，即無正當防衛可言。至彼此互毆，衡之一般社會經驗
    法則，係屬多數動作構成單純一罪而互為攻擊之傷害行為，
    必以一方初無傷人之行為，因排除對方不法之侵害而加以還
    擊，始得以正當防衛論。反之，縱令一方先行出手，而還擊
    之一方在客觀上苟非單純對於現在不法之侵害為必要排除之
    反擊行為，因其本即有傷害之犯意存在，則對其互為攻擊之
    還手反擊行為，自無主張防衛權之餘地（參最高法院30年上
    字第1040號判例意旨、92年度台上字第309 號判決意旨）。
    準此，本件被告係因告訴人先動手掌摑，雙方始發生拉扯，
    業如上述，是被告顯非排除必要侵害之反擊行為，而係具有
    傷害對方之不確定故意存在，至為灼然，揆諸前揭說明，是
    本件自無適用正當防衛權之餘地。
  (五)至告訴人葉寶玉雖於本院審理時證稱：99年4 月13日當天是
    伊路過被告家的的時候，施智就出來罵一些不堪入耳的話
    ，因伊兒子之前自殺，施智先罵伊討客兄，後來侮辱伊兒
    子。伊要走的時候，施智就打伊的頭和臉。之後，被告就
    拿掃把打伊的背部3 下，還打伊兩巴掌，施勝丁拿水潑，並
    說今天要打死伊，把伊打到不會走路，手肘跟膝蓋是被被告
    及施智、施勝丁3 人毆打時推到柏油路上造成的，之後伊
    就被打暈了。因為被告家離福德街派出所走路3 分鐘就到，
    當時到底有幾位警員到，其意識糢糊，印象是吳智信與另名
    員警把伊抬到福德街派出所，再叫救護車送伊到國泰綜合醫
    院，其當天並沒有說被告討客兄，也沒有掌摑被告等語（見
    本院卷第72至79頁），是告訴人就當日是否有以被告討客兄
    等語誹謗被告及掌摑被告等情，顯與證人施智、施勝丁前
    開所述明顯迥異，再參酌證人即鄰居曾嘉珍於偵查及本院另
    案審理時均結證：當天被告與葉寶玉發生爭執時，伊在家中
    ，伊家就在被告家後面，所以伊有聽到，當天早上10點多，
    伊聽到葉寶玉及施智的聲音，施智說「葉寶玉妳走，不
    要到我們家」，葉寶玉當時說施智不是父母生的，是王錦
    春外面跟別人生的，還說王錦春在外面討客兄，也說到王錦
    春跟里長有通姦，還說可以帶王錦春去找一個人蘇太太作證
    ，那個蘇太太有看到，後來伊就聽到王錦春的聲音，說「妳
    不要亂說話」，伊剛好去家後面要燒開水，然後聽到葉寶玉
    聲音及施智的聲音，然後伊就到窗戶那邊聽，結果伊聽到
    葉寶玉一直說很難聽的話等語（見99年度偵字第13864 號影
    卷第38至39頁、本院99年度易字第1860號影卷第63之1 至65
    頁）。衡證人曾嘉珍與告訴人素無嫌隙，實無故捏虛詞構陷
    告訴人，致己亦受偽證罪嫌追訴處罰風險之可能與必要，且
    證人曾嘉珍之證詞核與被告所供及證人施智、施勝丁所證
    前情互核一致，應屬信實，而堪憑採。且告訴人證稱：其當
    日在被告家被打到暈過去，是被員警吳智信及另名員警抬到
    福德街派出所後再由員警叫救護車送至醫院云云，亦經證人
    吳智信即99年4 月13日上午至現場處理之員警於偵訊時證稱
    ：其當時接獲勤務中心之通知到臺北市○○區○○街24巷43
    號，到場時，葉寶玉、王錦春與施智在門口吵架，其不知
    道吵架之內容，因為其聽不清楚葉寶玉所說的話，其沒有看
    到誰動手，只有看到3 個人罵來罵去，其就將3 人隔開，葉
    寶玉就說被被告等3 人傷害，但因其當時從外表看不出來，
    可能是因為淤青部分當時沒有很明顯，其他受傷部位因為穿
    著衣服沒有辦法看到，就請葉寶玉驗傷後到派出所提告，當
    時沒有人手上有拿掃把跟水桶，其當時有請葉寶玉到派出所
    ，但葉寶玉不願意，說要考慮，其就請葉寶玉離開，其有看
    到葉寶玉走開，也沒有叫救護車，因為當場葉寶玉並沒有怎
    麼樣，如果葉寶玉暈倒，其就會叫救護車等語（見99年度他
    字第7130號卷第64至65頁、100 年度偵續字第146 號卷第27
    頁），是告訴人此部分指訴之憑信性如何，即非無疑，尚難
    遽予採信。
  (六)是以，被告於前開時間、地點，因遭告訴人辱罵及掌摑，可
    預見拉扯、推擋他人身體，易使對方碰撞成傷，竟因情緒之
    憤激而基於傷害之不確定故意，與告訴人發生拉扯，並以手
    肘推、擋，而致告訴人產生受傷之結果，顯見被告應有傷害
    告訴人之未必故意甚明。綜上所述，本案事證明確，被告傷
    害犯行洵堪認定，應依法論科。
二、核被告所為，係犯刑法第277 條第1 項之傷害罪。爰審酌被
    告與告訴人發生糾紛，竟不能理性處理，於拉扯中侵害告訴
    人身體法益，犯後雖自承有拉扯之事實，惟否認傷害犯行之
    態度，惟念及本件係因其先遭告訴人辱罵及掌摑，於情緒激
    憤下而為，且其並無犯罪前科，有臺灣高等法院被告前案紀
    錄表可參，素行尚佳，並衡酌被告為國小肄業，經濟狀況小
    康等智識、教育程度、經濟狀況等情，暨其犯罪動機、目的
    及犯罪所生之危害等一切情狀，量處如主文所示之刑並諭知
    易科罰金之折算標準，以示儆懲。
據上論斷，應依刑事訴訟法第284 條之1 、第299 條第1 項前段
，刑法第277 條第1 項、第41條第1 項前段，刑法施行法第1 條
之1 ，判決如主文。
本案經檢察官陳仕蘭到庭執行職務。
中    華    民    國   100    年    6     月    23    日
                  刑事第十九庭  法  官  林佑珊
上正本證明與原本無異。
如不服本判決應於收受送達後10日內向本院提出上訴書狀，並應
敘述具體理由；其未敘述上訴理由者，應於上訴期間屆滿後20日
內向本院補提理由書（均須按他造當事人之人數附繕本）「切勿
逕送上級法院」。告訴人或被害人如對於本判決不服者，應具備
理由請求檢察官上訴，其上訴期間之計算係以檢察官收受判決正
本之日期為準。
                                書記官  陳宏璋
中    華    民    國   100    年    6     月    24    日
附錄法條全文：
中華民國刑法第277條
傷害人之身體或健康者，處3年以下有期徒刑、拘役或1千元以下
罰金。
犯前項之罪因而致人於死者，處無期徒刑或7年以上有期徒刑；
致重傷者，處3年以上10年以下有期徒刑。